【裁判字號】    95,交抗,77
【裁判日期】    950612
【裁判案由】    聲明異議
【裁判全文】
臺灣高等法院高雄分院刑事裁定          95年度交抗字第77號
抗告人即
受處分人  甲○○
上列抗告人因違反道路交通管理處罰條例聲明異議案件，不服臺
灣高雄地方法院中華民國95年3 月31日裁定（95年度交聲字第15
5 號），提起抗告，本院裁定如下：
    主  文
抗告駁回。
    理  由
一、本件抗告意旨略以：抗告人罹患精神分裂症，雖非嚴重至精
    神喪失之狀況，但係精神耗弱之人之行為，得酌情減輕處罰
    。抗告人因罹患精神疾病，已無工作，賦閒在家，生活完全
    仰賴家人救濟，何來繳納巨額罰款，懇請鈞院酌情減輕罰款
    金額，爰提起本件抗告。
二、惟查：(一)、抗告人於92年3 月7 日上午11時12分許，騎乘車
    牌號碼ZGW-487 號輕型機車行經高雄市○○○路，因無照駕
    駛及未戴安全帽，經警舉發「未領有駕駛執照駕車」、「機
    器腳踏車駕駛人未依規定戴安全帽」等情，此有高雄市政府
    交通局95年3 月2 日高市交裁字第0950007522號函檢附之高
    雄市政府警察局高市警刑字第B00000000 號舉發違反道路交
    通管理處罰事件通知單、高雄市政府95年2 月9 日高市府交
    裁字第裁32-B00000000號違反道路交通事件裁決書等在卷可
    稽，且抗告人對上開違規行為，並無異詞，是其違規事證明
    確，堪以認定。(二)、抗告人於原審以：抗告人患有精神分裂
    症，經常精神渙散，神智不清，偶爾騎乘機車外出，並不知
    違反交通管理規則，在意識不清及精神異常下違規，並非故
    意違反交通管理規則云云。經查：抗告人罹患精神分裂症乙
    節，有抗告人之身心障礙手冊、全民健康保險重大傷病免自
    行部分負擔證明卡及高雄市立凱旋醫院診斷書各1 份在卷可
    憑，惟上開證據資料僅能證明抗告人罹患精神分裂症而已，
    罹有精神疾病之人，不過謂素有精神疾病，根據其治療、服
    藥等情事其病情亦會有所轉好，縱抗告人曾有精神上病狀或
    為間歇發作的精神病態者，亦應以其行為時是否出於心神喪
    失或精神耗弱狀態存在中為判斷之標準，不能由其行為前曾
    罹或行為後有精神病態而逕認其行為時為心神喪失或精神耗
    弱人。且抗告人未經宣告禁治產等情，已據原法院職權調查
    明確，有公務電話紀錄1 紙在卷足憑。是抗告人雖患有精神
    分裂症，並不足證明抗告人於騎乘機車時，係處於無意識之
    心神喪失情形，況抗告人既可自行騎乘機車，於經警舉發時
    ，尚知於「收受通知聯者簽章」處簽署姓名，益見抗告人於
    上開交通違規時，對外界事物並無欠缺知覺理會及判斷作用
    。是抗告人上開所辯，顯無可採，尚不能遽以免責。又抗告
    人另辯稱其因罹患精神疾病而不知違規云云，然抗告人既知
    其罹有疾病，無法完全掌控其行止，其欲外出，即應請求家
    人陪伴或請求社會福利機關協助，而不應完全不顧自己及他
    人生命安全，率爾騎乘機車恣意違反交通規則，是抗告人既
    能騎乘機車行駛於道路，自應遵守交通規則以確保障自己及
    其他用路人之安全，不容許抗告人以精神疾病作為免責，故
    抗告人之違規行為仍屬可歸責。(三)、按汽車駕駛人未領有駕
    駛執照駕車者，處新臺幣6 千元以上1 萬2 千元以下罰鍰，
    並當場禁止其駕駛及扣留其車輛牌照；機器腳踏車駕駛人或
    附載座人未依規定戴安全帽者，處駕駛人新臺幣5 百元罰鍰
    ，道路交通管理處罰條例第21條第1 項第1 款、第31條第6
    項分別定有明文。又依違反道路交通管理事件統一裁罰基準
    及處理細則第44條第1 項及違反道路交通管理事件統一裁罰
    標準表之規定，就不同條款之違規事由，分別情節輕重，予
    以不同金額之裁罰，資為統一裁罰標準。而就汽車駕駛人未
    領有駕駛執照駕車者，且在應到案日期前聽候裁決者，則需
    處以6 千元之罰鍰，如逾應到案日期，則分別依逾到案日期
    之多寡，分別處以7 千2 百至9 千6 百元不等之罰鍰。若是
    機器腳踏車之駕駛人及附載坐人未依規定戴安全帽，不問其
    有無在舉發通知單上所載應到案日期前到案，均一律對該行
    為人處5 百元之罰鍰，違反道路交通管理事件統一裁罰基準
    表定有明文。則抗告人確有前揭未領有駕駛執照駕車及機器
    腳踏車駕駛人未戴安全帽等違規行為，並於當場遭警方舉發
    暨簽收上開舉發違反道路交通管理事件通知單後，逾越應到
    案日期仍未至應到案處所聽候裁決及繳納罰鍰，則原法院駁
    回抗告人對原處分機關援引上述道路交通管理處罰條例、違
    反道路交通管理事件統一裁罰基準及處理細則及違反道路交
    通管理事件統一裁罰標準表之規定對抗告人裁處罰鍰新台幣
    10 100元之異議，經核並無不合。抗告意旨以被告罹患精神
    疾病，請求酌減輕罰款金額，惟抗告人未領有機車駕駛執照
    ，如於應到案日期前聽候裁決者，則僅需處以6 千元之罰鍰
    ，如逾應到案日期，則分別依逾到案日期之多寡，分別處以
    7 千2 百至9 千6 百元不等之罰鍰，如上所述。而抗告人並
    未於到案日前即92年3 月22日前聽候裁決（有高雄市政府警
    察局高市警刑字第B00000000 號舉發違反道路交通管理處罰
    事件通知單在卷足憑），始被處以較高之罰鍰，是其以罹患
    精神症狀為由，請求酌減罰鍰，為無理由，應予駁回。
三、據上論結，應依刑事訴訟法第412 條、道路交通案件處理辦
    法第26條，裁定如主文。
中    華    民    國    95    年    6     月    12    日
                  刑事第六庭  審判長法  官  王憲義
                                    法  官  張盛喜
                                    法  官  李璧君
以上正本證明與原本無異。
不得再抗告。
中    華    民    國    95    年    6     月    12    日
                                    書記官  林淑敏


司法院資訊處製作；財團法人民間司法改革基金會備份。
